最高法院刑事判決　　　　　　　　　　　　　　　九十一年度台上字第六七五五號
　　上　訴　人　乙○○現已改.
　　　　　　　　甲○○
右上訴人等因違反毒品危害防制條例案件，不服台灣高等法院台南分院中華民國八十
九年七月十二日第二審判決（八十八年度上訴字第一七三六號，起訴案號：台灣台南
地方法院檢察署八十八年度偵字第一００九二號、第一０九六八號），提起上訴，本
院判決如左：
    主  文
原判決關於乙○○、甲○○部分撤銷，發回臺灣高等法院臺南分院。
    理  由
本件原判決認定江信義（由原審另案審理）因涉嫌毒品等罪案件被警方查獲，於民國
八十八年八月十一日晚間，在警訊中供稱其以前曾向上訴人乙○○（現已改名為「丙
○○」，下同）購買安非他命施用；警方乃授意江信義以電話向乙○○洽購安非他命
一兩。惟乙○○因無存貨，乃轉知上訴人甲○○，二人即共同基於販賣第二級毒品安
非他命營利之犯意聯絡，於同日晚間二十時許，邀由原不知情之徐田青（業經原審同
案判刑確定）駕駛自用小客車，搭載上訴人等至新竹市○○路國（空）軍醫院前，向
江信義收取貨款新台幣（下同）三萬五千元。再由許、張二人墊付五千元，由甲○○
帶路轉至苗栗縣頭份鎮○○路崇仁醫院前，以每兩二萬元向江建中（另由檢察官偵辦
）購得第二級毒品安非他命四小包。徐田青詢問後知悉上訴人等所購買者係安非他命
後，猶基於幫助之意思，駕車搭載上訴人等於同日晚上二十一時四十五分許，回到前
述國（空）軍醫院前，欲將購得之安非他命轉售予江信義（另案審理中）時，經警當
場查獲，並扣得安非他命七十三點五公克（驗後毛重七十二點七九五公克）等情。因
而撤銷第一審判決，改判論處上訴人等共同販賣第二級毒品（甲○○為累犯）罪刑，
固非無見。
惟查：(一)、按毒品危害防制條例第十九條關於沒收之規定，係刑法第三十八條第一項
第三款、第三項之特別規定，採義務沒收主義，故販賣毒品所得之金錢，如能認定確
係販賣毒品所得之款項，均應宣告沒收，不以當場搜獲扣押者為限。原判決認定上訴
人等於江信義以電話洽購安非他命一兩後，乃先向江信義收取貨款三萬五千元，再自
行墊付五千元，而以每兩二萬元之價格向江建中購得安非他命四小包（二兩）；嗣欲
依原約定交付安非他命予江信義時，即為警查獲等情。倘若無訛，則上訴人等既與江
信義洽妥買賣安非他命一兩，雖在尚未交貨（即安非他命）之前，即先向江信義取得
貨款三萬五千元。惟雙方既係基於買賣交易毒品之意思，而授受該三萬五千元，則該
款本質上仍屬上訴人等販賣安非他命所取得之對價，不因上訴人等事後將該款充作渠
等販入上述安非他命之部分價金，而有所影響。是以該款縱未當場搜獲扣案，亦應依
上開規定宣告沒收，始為適法。乃原判決竟以上訴人等事後已將該款支付予江建中，
即謂該款並非上訴人等販賣毒品所得之對價，而未依上開規定宣告沒收。依上說明，
自有判決不適用法則之違法。(二)、原判決認定上訴人等先向江信義收取貨款三萬五千
元，再自行墊付五千元，而以每兩二萬元之價格向江建中購得安非他命四小包等情。
無非以江信義在偵審中，以及乙○○在第一審之供述，為其論據。惟卷查乙○○於警
訊及偵查中均供稱：伊向江信義收取貨款二萬五千元，由其墊付一萬五千元等語（見
偵查卷第四頁反面、第五十四頁反面）。嗣於原審又稱：伊出五千元，江信義出二萬
五千元，一起買的等語（見原審卷第一０二頁）。而證人即警員蔡啟清於原審亦證稱
：因江信義身上錢不夠，故提供二萬五千元給江某去向乙○○購買安非他命等語（見
原審卷第一八三頁反面、第一八四頁）。彼等關於江信義支付安非他命貨款之金額，
究竟係三萬五千元？抑或二萬五千元？所陳似未盡一致。原判決未說明其取捨之理由
，遽認上訴人等向江信義收取買賣安非他命之貨款為三萬五千元，尚嫌理由欠備。(三)
、卷查江信義在警訊時陳稱：「甲○○與乙○○二人我認識，因我曾向乙○○購買過
安非他命兩次，甲○○曾與他來過……」、「（你向乙○○購買安非他命時如何聯絡
買賣交易？）與今天的情形一樣，我到新竹市後，先打0000000000行動電
話聯絡乙○○，聯絡上先約地點見面後，乙○○先取錢，再依錢之多少來算購買之份
量，乙○○取錢後，再去取安非他命交給我即可」，「（你前後兩次向乙○○購買安
非他命均於何時何地購買？）第一次確定日期我已忘記，第二次購買時間在八十八年
八月六日下午約十四時，地點均在武陵路空軍醫院附近」等語（見南市警四刑偵字第
四五七號警卷第八頁反面、第九頁）。原判決事實欄亦記載：江信義於警訊中供稱其
以前曾向乙○○購買安非他命施用等情。倘若江信義前揭所述屬實，則乙○○販賣安
非他命予江信義，似不止一次。究竟江某上開所述是否可信？若屬可信，上訴人其他
販賣安非他命部分與原判決論罪部分有無裁判上一罪之關係？原審對此未併予查明釐
清，亦嫌調查未盡。以上或為上訴意旨所指摘，或為本院得依職權調查之事項，應認
原判決有撤銷發回之原因。
據上論結，應依刑事訴訟法第三百九十七條、第四百零一條，判決如主文。
中      華      民      國    九十一    年     十一     月    二十八    日
                              最高法院刑事第六庭
                                  審判長法官  吳  雄  銘
                                        法官  池  啟  明
                                        法官  石  木  欽
                                        法官  郭  毓  洲
                                        法官  吳  三  龍
      右正本證明與原本無異
                                              書  記  官
中      華      民      國    九十一    年     十二     月      二      日
